---
title: "CibNav : Analyse exlporatoire des données"
author: "Pierre Camilleri"
date: "2023-04-18"
format:
  html:
    embed-resources: true
    code-fold: true
    theme: readable
    toc: true
execute:
  cache: true
---

## Préparation des données

Les données explorées sont celles de l'échantillon d'entraînement.

```{r import}
#| cache: false
#| include: false

library(dotenv)
library(dplyr)
library(forcats)
library(ggplot2)
library(RPostgres)

library(DataExplorer)

library(plotly)
library(rstanarm)
library(bayesplot)
```

```{r dotenv}
#| include: false

dotenv::load_dot_env()
```

```{r db_connection}
#| include: false

con <- dbConnect(
  RPostgres::Postgres(),
  dbname = Sys.getenv('EMBULK_POSTGRESQL_DB'),
  host = Sys.getenv('EMBULK_POSTGRESQL_HOST'),
  port = Sys.getenv('EMBULK_POSTGRESQL_PORT'),
  user = Sys.getenv('EMBULK_POSTGRESQL_USER'),
  password = Sys.getenv('EMBULK_POSTGRESQL_PASSWORD')
)
```

```{r load_data}
df <- tbl(con, "dataset_train") %>%
  collect()
```

```{r data_transformation}
#| warning: false

df$cible <- as.logical(df$cible)
df$annee_visite <- as.integer(df$annee_visite)
df$id_gin_visite <- as.integer(df$id_gin_visite)
df$sitrep_history <- as.integer(df$sitrep_history)

df$idc_gin_categ_navigation <- fct_recode(
  as.factor(df$idc_gin_categ_navigation),
  "5ème (eaux abritées)"="1",
  "4ème (5 milles des eaux abritées)"="2",
  "4ème (5 milles des eaux abritées)"="3",
  "4ème (5 milles des eaux abritées)"="4",
  "3ème (20 milles de la terre)"="5",
  "3ème (20 milles de la terre)"="7",
  "2ème (200 milles d'un port)"="8",
  "2ème (200 milles d'un port)"="9",
  "1ère"="10",
  "6ème plaisance (2 milles d'un abri)"="11",
  "5ème plaisance (5 milles d'un abri)"="12",
  "4ème plaisance (20 milles d'un abri)"="13",
  "3ème plaisance (60 milles d'un abri)"="14",
)

df$log_jauge_oslo <- log10(df$jauge_oslo)
df$log_puissance_administrative <- log10(df$puissance_administrative)
df$log_longueur_hors_tout <- log10(df$longueur_hors_tout)
df$log_nombre_prescriptions <- log10(df$nombre_prescriptions)
```

Les catégories de navigation restreintes sont regroupées avec les non-restreintes.

## Data preliminary exploration

```{r auto_EDA}
df_no_log <- df %>% select(!starts_with("log"))
plot_intro(df_no_log)
plot_missing(df_no_log)
```

Valeurs manquantes essentiellement pour : 

- le genre de navigation
- la jauge oslo

Quelques valeurs manquantes pour :

- les informations moteur (nbre, type, carburant)
- la puissance admininistrative

```{r auto_EDA_2}
#| fig-cap: "Histogrammes des variables catégorielles"

exclude <- c(
  "date_visite",
  "cible"
  )
plot_bar(df %>% select(!any_of(exclude)))
```

Observations :

### `genre_navigation`

- Valeurs multiples agrégées : exemple
  "Conchyl.Petite Pêche"
- Pourrait être regroupé en catégories plus générales, par
  ex : "Cabotage International" + "Cabotage national" < "Cabotage"

### `materiau_coque`

- Divers niveau de précision, par exemple "BOIS" vs "BOIS MASSIF", "BOIS
  MOULE" ou "CONTREPLAQUE"
- Valeurs manquantes avec modalité "INCONNU"
- Queue de modalités avec peu d'observations. À regrouper avec "AUTRES"

### `type_carburant`

- Présence de `NA` ET "INCONNU"
- Queue de modalités avec peu d'observations. À regrouper avec "AUTRES"

### `type_moteur`

- Queue de modalités avec peu d'observations. À regrouper dans une catégorie "AUTRES"

```{r simplify_cats}
df <- df %>%
  mutate(
    genre_navigation = fct_lump_min(
      genre_navigation,
      min = 500,
      other_level = "Autre"
    ),

    materiau_coque = fct_recode(
      materiau_coque,
      METAL = "AG/4 - ALU",
      METAL = "ACIER",
      METAL = "ACIER / INOX",
      METAL = "ALLIAGE LEGER",
      BOIS = "BOIS MASSIF",
      BOIS = "BOIS MOULE",
      BOIS = "CONTREPLAQUE",
      PLASTIQUE = "POLYESTER EPOXY",
      PLASTIQUE = "POLYETHYLENE",
      PLASTIQUE = "PLASTIQUE SANDWICH",
      NULL = "INCONNU"
    ),

    type_carburant = fct_lump_min(
      type_carburant,
      min = 500,
      other_level = "Autre"
    ),

    type_moteur = fct_lump_min(
      type_moteur,
      min = 500,
      other_level = "Autre"
      ),
  )
```

Les catégories avec peu de modalités ont été regroupées dans une catégorie
"Autre".


```{r auto_EDA_2_bis}
#| fig-cap: "Histogrammes des variables catégorielles après regroupements de modalités"

plot_bar(df %>% select(!any_of(exclude)))
```

```{r auto_EDA_3}
#| fig-cap: "Vérification correspondance genre <> situation flotteur"

plot_bar(df %>% select(genre_navigation, situation_flotteur), by = "situation_flotteur")
```

À quelques rares exceptions près, la correspondance `genre_navigation` <>
`situation_flotteur` est assez cohérente.

```{r auto_EDA_4}
#| fig-cap: "Histogrammes des variables continues"
include = c(
  "age",
  "annee_visite",
plot_histogram(
  df,
  geom_histogram_args = list(bins = 100L)
)
```

Observations :

- `age` : Distribitution bi-modale avec un mode ~ 15 ans et un pic ~30 ans.
  Des pics ponctuels s'ajoutent à cette distribution : peut-être des arrondis ?

- `annee_visite` : uniforme sur 2016 2022 puis très peu d'obs en 2023.

- `delai_visites` : un pic à 365 (un an) donc a priori en jours. DEs pics
  secondaires, a priori autour de 2 ans, 2 ans et demi et 3 ans. Des valeurs
  étranges (1, 2, 3...). Mélange de données théoriques ou arrondies, et de
  données peut-être réelles ?

- `id_gin_visite` distribué uniformément (comme on pourrait s'y attendre pour
  un id).

- `id_nav_flotteur` est-ce que c'est censé être un entier ? forte
  concentration à un endroit, distribution plus diffuse sur deux autres
  intervalles.

- `jauge_oslo` - Valeurs extrêmes
  - TODO appliquer log

```{r auto_EDA_4}
plot_histogram(
  df %>% select(-jauge_oslo, -puissance_administrative),
  geom_histogram_args = list(bins = 100L)
)
```

```{r auto_EDA_5}
plot_correlation(na.omit(df), maxcat = 5L)
```

Observations :

- La cible est trés corrélé (sans surprise) avec le nombre de prescriptions.
- Type moteur et type carburant assez redondant :
  - moteur éléctrique <> électricité
  - explosion <> essence (Plutôt les plus petits navires, moins de prescriptions)
  - combustion <> gazole

- Situation_flotteur pêche (par rapport au commerce) :
  - plutôt les gros navires

- Corrélation entre nombre prescriptions et annee visite ?
  - Forte corrélation entre presc majeurs et mineures


- puissance administrative, longueur, jauge_oslo, et nb_moteurs très correlées

```{r correl_prescriptions_min_maj}
ggplot(
  df %>% sample_n(10000),
  aes(x = nombre_prescriptions, y = nombre_prescriptions_majeurs),
) +
   geom_point(
     position = position_jitter(width = 0.3, height = 0.3),
     alpha = 0.1
   ) +
   geom_smooth(method = "gam") +
   xlim(0, 15) +
   ylim(0, 3)
```

En moyenne (et à la louche), on trouve une prescription majeure pour 10
presciptions mineures, relation (quasi)-linéaire.

```{r plot_age}
ggplot(df, aes(x =age)) +
  geom_bar()
ggplot(df %>% filter(genre_navigation %in% c(
  "Petite pêche",
  "Conchyl.Pure",
  "Pêche côtière",
   "Pêche au large",
   "Plaisance NC",
   "Navigation côtière")),
       aes(x =genre_navigation, y=age)) +
  geom_violin()
```

La bi-modalité de l'âge est visible pour les navires de pêche (petite pêche, conchyl,
pêche côtière).

```{r plot_age_2}
df_pp <- df %>%
  filter(
    genre_navigation %in% c("Petite pêche"),
    type_moteur %in% c("Explosion", "Combustion Interne")
  )

p1 <- ggplot(df_pp,
       aes(x = age, y = puissance_administrative, color = type_moteur)) +
                 geom_jitter(height = 10, width = 0.5, alpha = 0.3)

p2 <- ggplot(df_pp,
       aes(x = age, color = type_moteur)) +
                 geom_density()

bayesplot_grid(p1, p2)

```

La bi-modalité s'explique principalement par le type de moteur !
Surprenant de voir peu de moteurs à combustion interne récents : changement
législatif ?

```{r plot_longueur_puissance}

ggplot(
   df %>% filter(is.finite(puissance_administrative)),
   aes(x = longueur_hors_tout, y = puissance_administrative, color =situation_flotteur)
   ) +
                geom_point() +
                geom_smooth(method="lm")

ggplot(
   df %>% filter(is.finite(log_puissance_administrative)),
   aes(x = log_longueur_hors_tout, y = log_puissance_administrative, color =situation_flotteur)
   ) +
                geom_point() +
                geom_smooth(aes(color = situation_flotteur), method="gam")
```

Ici on remarque plein de choses intéressantes :

- Pour les navires commerciaux, il y a deux dynamiques puissance <> longueur
  très différentes entre, bien visible pour les grandes longueurs.
- Il y a un effet de seuil important à la limite règlementaire
- Il y a également un certain nombre de valeurs extrêmes de puissance pour des
  valeurs de longueur ~5m (log_long ~0.8)
- Enfin, il y a un cluster de valeurs atypiques pour de faibles valeurs de
  longueur.


- Pour les navires de pêches, il semble y avoir plus d'homogénéité, avec une
  relation quasi linéaire  (rappel : en log-log)


  Hypothèses :

  - Régimes différents avant et après le seuil
  - Peut-être que le genre de navigation donne des informations ?

```{r plot_longueur_puissance_genre}

p <- ggplot(
   df %>% filter(is.finite(log_puissance_administrative)) %>% sample_n(10000),
   aes(x = log_longueur_hors_tout, y = log_puissance_administrative, color =genre_navigation),
   ) +
                geom_point(position = position_jitter(width= 0.02, height = 0.02), alpha = 0.3) +
                # geom_density_2d() +
                geom_smooth(aes(group = situation_flotteur), method="gam",
                            color = "red") +
       facet_grid(rows = vars(situation_flotteur))

p
ggplotly(p)
```

Concernant les deux dynamiques :

  − avec cette visu, on voit même 3 dynamiques
  - la dynamique du bas représente plutôt des navires de plaisance
  - La navigation côtière s'insère entre les deux
  - Les navires de remorquage et de pilotage ont les puissances supérieures.
  - Les navires de cabotage international sont partagés entre les deux

Concernant le cluster de petits navires :
  - Genre essentiellement inconnu, sauf 1 > Navigation côtière
    Hypothèse : petits hors board de navig côtière

Concernant les navires de pêche :
  - Conchyl semble moins puissants en moyenne que petite pêche
  - Infra seuil : petite pêche ; supra seuil : pêche côtière

Autres observations :

- Étonnement, il semble y avoir deux dynamiques pour les navires de
    plaisance également de longueur hors tout infra seuil

    Hypothèse : deux types de motorisations différentes

```{r plot_longueur_puissance_motorisation}

p <- ggplot(
   df %>%
 filter(is.finite(log_puissance_administrative)) %>%
 filter(type_moteur %in% c("Explosion", "Combustion Interne", "Diesel électrique")),
   aes(x = log_longueur_hors_tout, y = log_puissance_administrative, color =genre_navigation),
   ) +
                geom_point(position = position_jitter(width= 0.02, height = 0.02), alpha = 0.3) +
                # geom_density_2d() +
                geom_smooth(aes(group = situation_flotteur), method="gam",
                            color = "red") +
       facet_grid(rows = vars(situation_flotteur), cols= vars(type_moteur))

p
ggplotly(p)

```

- On observe :
  - Les puissances valeurs extrêmes sont des moteurs à explosion
  - La plupart (mais pas tous) les navires de plaisance faible puissance sont
    à Combustion Interne, et forte puissance à explosion
  - La conchiliculture utilise beaucoup des navires à explosion
  - Les moteurs à explosion sont étagées contrairement aux moteurs à
    combustion interne


TODO :
- Les clusters de points indiques plusieurs observations pour les même
  navires. Est-ce que l'apprentissage fait gaffe de ne pas mettre les mêmes
  navires en train et test ?

- Visuellement, les pentes de puissance(longueur) (en log-log) semblent
  dépendre de la motorisation

```{r plot_longueur_puissance_jauge}
p <- ggplot(
   df %>%
 filter(is.finite(log_puissance_administrative)) %>%
 filter(type_moteur %in% c("Explosion", "Combustion Interne")) %>%
 sample_n(10000),
   aes(x = log_longueur_hors_tout, y = log_puissance_administrative, color = log_jauge_oslo),
   ) +
                geom_point(position = position_jitter(width= 0.02, height = 0.02), alpha = 0.5) +
                # geom_density_2d() +
                geom_smooth(aes(group = situation_flotteur), method="gam",
                            color = "red") +
       facet_grid(rows = vars(situation_flotteur), cols= vars(type_moteur)) +
       scale_color_distiller(palette = "Spectral")

p
ggplotly(p)


```

Quelques anomalies de gros navires commerce + combustion interne qui ont une
jauge Oslo très faible.

- Jauge Oslo moteurs à explosion < jauge oslo moteur à combustion interne à
  longueur égale
- Phénomène intéressant sur commerce + combustion interne, où les navires les
  moins puissants semblent avoir une plus grande jauge oslo (probablement
  loisir).

```{r plot_longueur_puissance_coque}
p <- ggplot(
   df %>%
 filter(is.finite(log_puissance_administrative)) %>%
 sample_n(10000),
   aes(x = log_longueur_hors_tout, y = log_puissance_administrative, color =
       as.factor(materiau_coque))
   ) +
                geom_point(position = position_jitter(width= 0.02, height =
                                                      0.02), alpha = 0.5)

p
ggplotly(p)
```


```{r plot_longueur_puissance_coque_2}
p <- ggplot(
   df %>%
 filter(is.finite(log_puissance_administrative)) %>%
 filter(genre_navigation %in% c(
   "Petite pêche",
   "Conchyl.Pure",
   "Pêche côtière",
   "Pêche au large",
   "Plaisance NC",
   "Navigation côtière"
 )) %>%
 sample_n(10000),
   aes(x = log_longueur_hors_tout, y = log_puissance_administrative, color =
       as.factor(materiau_coque))
   ) +
                geom_point(position = position_jitter(width= 0.02, height = 0.02), alpha = 0.5) +
       facet_wrap(vars(genre_navigation))

p
ggplotly(p)
```

- Concernant les deux dynamiques de bateaux de plaisance, les faibles puissances
ont la majorité des coques en bois, alors que les plus puissants ont des
coques plastique ou alu

- Un certain nombre de coques bois également pour la ptite pêche (même si
  plastique majoritaire).

- Pour la conchyliculture, coques métal essentiellement

- Les coques métal semblent préféré par les gros navires

# Exploration du nombre de prescriptions majeures

```{r explo_prescr_by_age}
ggplot(
       df,
       aes(
         x = cut(age, 10),
         y = nombre_prescriptions_majeurs
       )) +
  stat_summary(fun = "mean", geom = "col")

```

Variations non monotones des prescriptions majeures avec l'âge

```{r explo_prescr_by_length}
# By length
ggplot(
       df,
       aes(
         x = cut(log_longueur_hors_tout, 10),
         y = nombre_prescriptions_majeurs
       )) +
  stat_summary(fun = "mean", geom = "col")
```

Variations quasi linéaire des prescr maj avec le log de la
log_longueur_hors_tout

```{r explo_prescr_by_genre}
ggplot(
       df %>% filter(genre_navigation %in% c(
  "Petite pêche",
  "Conchyl.Pure",
  "Pêche côtière",
   "Pêche au large",
   "Plaisance NC",
   "Navigation côtière",
   "Pilotage",
   "Lamanage")),
       aes(
         x = genre_navigation,
         y = nombre_prescriptions_majeurs
       )) +
  stat_summary(fun = "mean", geom = "col")
```

Les activités de pêche semblent avoir plus de prescr. majeures. Les activités
de plaisance en ont le moins.

```{r explo_prescr_by_moteur}
ggplot(
       df,
       aes(
         x = type_moteur,
         y = nombre_prescriptions_majeurs
       )) +
  stat_summary(fun = "mean", geom = "col")
```

Nettement plus de prescr majeures pour les moteurs à comb interne que pour les
moteurs électriques (ils sont aussi plus vieux)


# Tentative de classification manuelle

Deux dynamiques de plaisance.

```{r class_init}
df_class <- df
df_class$cat <- NA
```

```{r class_plaisance}
mod <- lm(
  log_puissance_administrative ~ log_longueur_hors_tout,
  data = df %>% filter(genre_navigation == "Plaisance NC")
)

df_class <- df_class %>%
  mutate(
    cat = ifelse(
      genre_navigation == "Plaisance NC" & log_puissance_administrative < predict(mod, df_class),
      "Plaisance",
      cat
    ),
    cat = ifelse(
      genre_navigation == "Plaisance NC" & log_puissance_administrative >= predict(mod, df_class),
      "Plaisance sport",
      cat
    )
    )
```

```{r plot_cat_age_prescr}
p <- ggplot(
  df_class %>%
    sample_n(10000),
  aes(y  = log(nombre_prescriptions+1), x = cat, color = cat)) +
          geom_violin(adjust = 2, draw_quantiles = c(0.25, 0.5, 0.75)) +
          geom_jitter(height = 0.1, width = 0.5, alpha = 0.3)
  xlim(-1, 20)

  p

```

--> Difficulté d'analyser des graphiques avec des nombres de prescriptions,
car beaucoup de variabilité sur des navires de même type.

